ACORDAO-COMPLETO-2535340

ACÓRDÃO 2733/2022 ATA 15/2022 - PRIMEIRA CÂMARA

VISTOS, relatados e discutidos os embargos de declaração interpostos pela ex-servidora do Tribunal Regional do Trabalho da 15ª Região - Campinas/SP Deborah Neves Stocco contra o Acórdão 1902/2022-TCU-Primeira Câmara, que negou provimento ao pedido de reexame que impetrou contra o Acórdão 16679/2021-TCU-Primeira Câmara (Relator o Ministro Benjamin Zymler) , o qual, por sua vez, considerou ilegal seu ato de aposentadoria, em virtude da incorporação de função comissionada exercida após o advento da Lei 9.624/1998.
ACORDAM os Ministros do Tribunal de Contas da União, reunidos em sessão da 1ª Câmara, ante as razões expostas pelo Relator e com fundamento nos arts. 32 e 34 do Regimento Interno, em:
9.1. conhecer dos embargos de declaração e rejeitá-los;
9.2. encaminhar cópia deste Acórdão à embargante e a seu representante legal, com a informação de que a íntegra do Relatório e do Voto que o fundamentam está disponível no endereço eletrônico www.tcu.gov.br/acordaos.

Embargos de declaração em pedido de reexame interposto contra decisão que considerou ilegal o ato de aposentadoria da embargante em virtude da incorporação de função comissionada exercida após a edição da Lei 9.624/1998.

Primeira Câmara

3. Embargante: Deborah Neves Stocco (XXX.133.588-XX)

13.1. Ministros presentes: Walton Alencar Rodrigues (Presidente), Benjamin Zymler e Jorge Oliveira (Relator).
13.2. Ministro-Substituto convocado: Augusto Sherman Cavalcanti.
13.3. Ministro-Substituto presente: Weder de Oliveira.

JORGE OLIVEIRA

Ministro Jorge Oliveira

Nos termos a seguir transcritos, a ex-servidora do Tribunal Regional do Trabalho da 15ª Região - Campinas/SP - TRT-15 Deborah Neves Stocco interpôs embargos de declaração contra o Acórdão 1902/2022-TCU-Primeira Câmara, que negou provimento ao pedido de reexame que impetrou contra o Acórdão 16679/2021-TCU-Primeira Câmara, o qual, por sua vez, considerou ilegal seu ato de aposentadoria, em virtude da incorporação de função comissionada exercida após o advento da Lei 9.624/1998:  
"DEBORAH NEVES STOCCO, devidamente qualificada nos autos do processo em epígrafe, por intermédio de seu advogado, com fundamento no artigo 32, II da Lei n° 8.443/92, e 287 do Regimento Interno do Tribunal de Contas da União, opõe EMBARGOS DE DECLARAÇÃO com pedido de atribuição de EFEITO SUSPENSIVO diante de contradição existente no acórdão cuja ciência se deu em 11 de abril de 2022 (segunda-feira) , o que faz sob os seguintes fundamentos:
DA SÍNTESE DOS FATOS
Trata-se de pedido de reexame com pedido de atribuição de efeito suspensivo proposto em face do Acórdão n° 16679, de 2021, objetivando, em síntese, a anulação do referido decisum, para assegurar à recorrente o devido processo legal, haja vista a ausência de intimação quanto à pauta de julgamento do acórdão; e, sucessivamente, que se julgue legal a percepção das parcelas de quintos incorporados.
Sobreveio acórdão nº 1902-2022-TCU-1ª Câmara, negando provimento ao pedido de reexame por concluir-se que:
9. 'Acórdão:
VISTO, relatado e discutido o pedido de reexame interposto por Deborah Neves Stocco, ex-servidora do Tribunal Regional do Trabalho da 15ª Região - Campinas/SP contra o Acórdão 16679/2021-TCU-Primeira Câmara (Relator o Ministro Benjamin Zymler) , que considerou ilegal seu ato de aposentadoria em virtude da incorporação indevida de função de confiança exercida após o advento da Lei 9.624/1998, e determinou a adequação da respectiva parcela à modulação efetuada pelo Supremo Tribunal Federal no Recurso Extraordinário RE 638.115. ACORDAM os Ministros do Tribunal de Contas da União, reunidos em sessão da 1ª Câmara, ante as razões expostas pelo Relator e com fundamentos nos arts. 32 e 48 da Lei 8.443/1992, em:
9.1. conhecer do pedido de reexame e negar-lhe provimento, sem embargo de dar     ciência ao órgão de origem que, caso fique comprovado ser a recorrente beneficiária de decisão judicial transitada em julgado que lhe assegure incorporação de quintos decorrente das funções exercidas entre 8/4/1998 e 4/9/2001, deve ser observada a modulação de efeitos fixada pelo Supremo Tribunal Federal no RE 638.115, de modo a manter a incorporação imune a absorção por reajustes futuros;
9.2. encaminhar cópia deste Acórdão à recorrente, com a informação de que a íntegra do Relatório e do Voto que o fundamentaram está disponível no endereço               eletrônico www.tcu.gov.br/acordaos.'
Ocorre que, como será demonstrado na sequência, a decisão apresenta contradição, haja vista que ao deixar a não absorção de parcelas de VPNI para análise pelo tribunal de origem da servidora, apesar de estar provado que a servidora está coberta por decisão transitada em julgado, além de julgar ilegal o seu ato de aposentadoria e negar o registro dela.
DA TEMPESTIVIDADE E CABIMENTO DOS EMBARGOS
 (...) 
A decisão ora em exame desafia a oposição de embargos de declaração, nos termos dos arts. 32, II e 34, §2º da Lei n° 8.443/92, eis que é cabível o manejo dos embargos em face de decisão omissa, nos seguintes termos:
'Art. 32. De decisão proferida em processo de tomada ou prestação de contas cabem recursos de: (...) 
II - embargos de declaração; (...) 
Art. 34. Cabem embargos de declaração para corrigir obscuridade, omissão ou contradição da decisão recorrida. (...) 
§ 2° Os embargos de declaração suspendem os prazos para cumprimento da decisão embargada e para interposição dos recursos previstos nos incisos I e III do art. 32 desta Lei.'
No caso em exame, é nítida a ocorrência de contradição quanto à análise da legalidade da percepção de parcelas de quintos, e não registro da aposentadoria, na medida em que, ao passo que determinou a manutenção do pagamento, ainda assim negou registro à aposentadoria do cliente.
Assim, resta patente o cabimento dos presentes embargos de declaração no caso em exame, suspendendo-se o prazo para cumprimento da decisão embargada. A contagem do prazo recursal para oposição dos embargos, que é de dez dias a teor do art. 287, §1º do Regimento Interno do Tribunal de Contas da União, começou a fluir em 14 de abril de 2022 (quinta-feira) , isto é, dia útil seguinte à publicação, exaurindo-se em 25 de abril de 2022  (segunda-feira) .
DO MÉRITO RECURSAL
Como visto, a decisão ora embargada rejeitou o pedido de reexame do servidor aposentado. No entanto, o i. Julgador incorreu em contradição na apreciação da causa, como se passa a demonstrar.
3.1. Da contradição no caso concreto e possibilidade do registro com ressalvas
No caso, tínhamos que a única questão que mantém o não registro da aposentadoria do Servidor em questão, seria a percepção dos Quintos incorporados em período, anteriormente, controvertido, ou seja, entre abril de 1998 e outubro de 2001.
No entanto, como foi comprovado no presente feito, a servidora está coberta por trânsito em julgado advindo dos autos n. 0000976-30.2005.4.03.6105, o que afasta a ilegalidade da incorporação, sobretudo porque se trata de decisão que não pode mais ser rescindida, ou tornada inexigível, dado o tempo passado desde o julgamento final do citado processo.
Vale dizer, no caso, que ao modular os efeitos da decisão de mérito no RE 638.115/CE (acórdão anexo) , o STF, no ponto que específico dos quintos protegidos pelo manto do trânsito em julgado, não há outra interpretação, a ser feita, que a Suprema Corte abriu uma exceção à ilegalidade da incorporação analisada. Ou seja, naquele ponto, específico, criou situação em que a percepção de valores, relativas a períodos após abril de 1998, se tornou legal.
Aliás, em dados casos (inclusive conforme acórdão TCU 1705-2022 anexo) , essa própria Corte de Contas tem determinado a manutenção dos quintos de FC aos servidores que comprovarem estarem cobertos por trânsito em julgado (mesmo caso da embargante) .
Lado outro, há de se considerar que, mesmo que não se reconheça a legalidade do recebimento da VPNI (quintos) , as outras parcelas estão de acordo com o que determinado pelo ordenamento jurídico, o que impõe a sua aprovação e registro, na medida em que, esta Eg. Corte de Contas poderia, no caso, homologar a aposentadoria do autor, ressalvada a parcela VPNI/Quintos.
3.2. Da solução adotada por esta Corte no Acórdão 2076/2005 -TCU-Plenário
Chamamos atenção, também, para a solução que foi dada, por esta Corte de Contas, quando da modulação de efeitos do Acórdão 589/2005-Plenário, que deu provimento parcial a recursos opostos à Decisão 844/2001-Plenário, que declarara a nulidade da Decisão Plenária 481/1997.
Naquela ocasião se examinava atos de aposentadoria emitidos sob orientação da Decisão 481/97, que determinou o pagamento da chamada Parcela Opção, prevista no artigo 2º da Lei 8.911/94, aos servidores que, até 18 de janeiro de 1995, tivessem satisfeito os pressupostos temporais estabelecidos nos artigos 180 da lei 1.711/52 e 193 da Lei 8.112/90, e ainda não registrados pelo TCU.
Assim, o Acórdão 2076/2005-TCU-Plenário (Anexo) , que modulou os efeitos do Acórdão 589/2005-Plenário, determinou o seguinte, quanto às aposentadorias que tinham sido concedidas com base na Decisão 481/97:
'ACORDAM os Ministros do Tribunal de Contas da União, reunidos em Sessão do Plenário, ante as razões expostas pelo Revisor, e com fundamento nos arts. 1º, inciso II, e 34 da Lei nº 8.443/92, em:
9.1. conhecer dos embargos de declaração opostos pelos interessados acima nominados, para, no mérito, acolhê-los, tornando insubsistente o Acórdão nº 589/2005-TCU-Plenário;
9.2. alterar o item 8.5 da Decisão nº 844/2001-TCU-Plenário, que passa a ter a seguinte redação:
'8.5. determinar aos órgãos e entidades da Administração Pública Federal direta, autárquica e fundacional que promovam, de imediato, sob pena de responsabilidade solidária, o reexame dos atos de aposentadoria emitidos sob orientação das Decisões nº s 481/97-TCU-Plenário e 565/1997-TCU-Plenário, para a exclusão da parcela opção, derivada exclusivamente da vantagem 'quintos' ou 'décimos', dispensando-se a restituição dos valores recebidos de boa-fé, nos termos da Súmula 106 da Jurisprudência deste Tribunal';
9.3. esclarecer que, para fins do disposto no item 8.5 da Decisão nº 844/2001- TCU-Plenário, com a redação dada por este Acórdão, deve ser observado o seguinte:
9.3.1. é assegurada na aposentadoria a vantagem decorrente da opção, prevista no art. 2º da Lei nº 8.911/94, aos servidores que, até a data de 18 de janeiro de 1995, tenham satisfeito os pressupostos temporais estabelecidos no art. 193 da Lei 8.112/90, ainda que sem os requisitos para aposentação em qualquer modalidade;
9.3.2. em atenção aos princípios da segurança jurídica, da boa-fé e da isonomia, a determinação constante do item 8.5 da Decisão nº 844/2001-TCU-Plenário, com a redação dada por este Acórdão, não se aplica aos atos de aposentadoria expedidos com base no entendimento decorrente das Decisões nº s 481/1997- Plenário e 565/1997-Plenário, e já publicados no órgão de imprensa oficial até a data da publicação da Decisão nº 844/2001-Plenário (DOU de 25/10/2001) ;
9.4. em consonância com os princípios da racionalidade administrativa e da economia processual, autorizar, excepcionalmente, que os processos de aposentadoria e os recursos, inclusive as revisões de ofício, envolvendo exclusivamente o pagamento da parcela de que trata este Acórdão, sejam considerados legais por relação, ainda que contenham pareceres divergentes e/ou propostas de ilegalidade;'
Ou seja, esta própria Corte de Contas, em caso análogo, já determinou se considerar legal por relação, atos de aposentadoria que contivessem pareceres divergentes e/ou com proposta de ilegalidade.
E é isso que se requer no caso concreto, vez que o STF, ao modular os efeitos da decisão de mérito no RE 638.115/CE, tornou legal o recebimento de quintos de FC incorporados após abril de 1998, por meio de decisão judicial transitada em julgado.
DO PEDIDO
Ante o exposto, requer o conhecimento e o provimento dos presentes embargos de declaração, aos quais deve ser atribuído efeito suspensivo  (art. 34, § 2°, da Lei n° 8.443/92) , sob pena de violação aos arts. 32, II, e 34 da Lei n° 8.443/92, bem como aos arts. 5º, XXXV e LV, e 93, IX, da CF/88, para sanar a contradição apontada, atribuindo efeitos infringentes aos presentes embargos, para reformar o acórdão n. 1902/2022, determinar a manutenção da VPNI incorporada entre abril de 1998 e setembro de 2001, e julgar legal/homologar a aposentadoria da servidora Deborah Neves Stocco.
Sucessivamente, determinar a manutenção da VPNI incorporada entre abril de 1998 e setembro de 2001 e julgar o ato de aposentadoria legal e homologá-lo, ressalvando-se a parcela VPNI-Quintos concedida no período entre abril de 1998 e outubro de 2001, e coberta pelo trânsito em julgado da ação n. 0000976-30.2005.4.03.6105.
Por fim, requer a expedição das publicações em nome do advogado Rudi Meira Cassel, OAB/DF 22.256, nos termos do artigo 272, § 2º e § 5º, do Código de Processo Civil2, sob pena de nulidade, conforme a jurisprudência 3".
É o relatório.

Rudi Meira Cassel (22256/OAB-DF), representando Deborah Neves Stocco.

Não atuou

EMBARGOS DE DECLARAÇÃO. PEDIDO DE REEXAME. APOSENTADORIA. ILEGALIDADE E NEGATIVA DE REGISTRO EM VIRTUDE DA INCORPORAÇÃO DE FUNÇÕES COMISSIONADAS EXERCIDAS APÓS O ADVENTO DA LEI 9.624/1998. INEXISTÊNCIA DAS FALHAS APONTADAS. REJEIÇÃO.

APOSENTADORIA (APOS)

não atuou

Atendidos os requisitos de admissibilidade, conheço dos embargos de declaração interpostos pela ex-servidora do Tribunal Regional do Trabalho da 15ª Região - Campinas/SP Deborah Neves Stocco contra o Acórdão 1902/2022-TCU-Primeira Câmara, que negou provimento ao pedido de reexame que impetrou contra o Acórdão 16679/2021-TCU-Primeira Câmara (Relator o Ministro Benjamin Zymler) , o qual, por sua vez, considerou ilegal seu ato de aposentadoria, em virtude da incorporação de função comissionada exercida após o advento da Lei 9.624/1998.
2.	Em síntese, apontou a embargante a existência, no acórdão embargado, de:
	a - contradição, "ao deixar a não absorção de parcelas de VPNI para análise pelo tribunal de origem da servidora, apesar de estar provado que a servidora está coberta por decisão transitada em julgado, além de julgar ilegal o seu ato de aposentadoria e negar o registro";
	b - contradição na análise da legalidade da percepção de parcelas incorporadas, "na medida em que, ao passo que determinou a manutenção do pagamento, ainda assim negou registro à aposentadoria";
	c - contradição com a modulação de efeitos definida pelo Supremo Tribunal Federal - STF no Recurso Extraordinário - RE 638.115, que "abriu uma exceção à ilegalidade da incorporação analisada" e "naquele ponto, específico, criou situação em que a percepção de valores relativos a períodos após abril de 1998 se tornou legal";
	d - contradição decorrente da negativa de registro do ato, apesar de dele constarem outras parcelas em consonância com o ordenamento jurídico, peculiaridade que imporia o registro do ato, ressalvada a rubrica impugnada;
	e - divergência em relação ao encaminhamento adotado pelo Acórdão 2076/2005-TCU-Plenário, que, ao tratar da parcela denominada "Opção" e da modulação de efeitos do Acórdão 589/2005-TCU-Plenário, autorizou o julgamento pela legalidade, mediante relação, de atos de aposentadoria com pareceres divergentes e/ou proposta de ilegalidade.
3.	Por tais motivos, foram requeridas a atribuição de efeitos infringentes aos embargos, a apreciação pela legalidade do ato e a manutenção do pagamento da rubrica impugnada.
4.	Não vislumbro as falhas apontadas, pois:
	a - a orientação ao órgão de origem para observar a modulação de efeitos promovida pelo STF no RE 638.115, além de não representar contradição com os fundamentos da decisão embargada, decorreu da constatação, registrada no Relatório condutor do Acórdão embargado (item 10 e seguintes) , da inexistência de elementos nos autos que comprovassem o trânsito em julgado da decisão judicial que supostamente beneficiaria a embargante; além disso, tal orientação vai ao encontro dos interesses da ex-servidora e do pedido formulado nestes embargos, uma vez que, confirmado o requisito há pouco mencionado, deverá ser mantido o pagamento da parcela questionada por esta Corte;
	b - não existe conflito entre considerar ilegal o ato de aposentadoria e negar-lhe registro e autorizar a manutenção do pagamento da rubrica impugnada, uma vez que a simples inclusão, nos proventos, daquela parcela, cuja incorporação foi considerada ilegal pelo STF no RE 638.115, já respalda o juízo desfavorável à concessão, enquanto a manutenção de seu pagamento é mera decorrência da modulação de efeitos promovida pela Corte Suprema na deliberação há pouco mencionada, que a própria interessada pleiteia ver aplicada;
	c - além de não ser possível, na via recursal eleita, apontar como contradição eventual divergência com outros julgados do TCU ou de outros Tribunais, a decisão embargada, ao contrário do alegado e conforme registrado em seus Relatório (item 9 e seguintes) e Voto (item 5 a 7) condutores, limitou-se a observar as deliberações do STF no RE 638.115, no qual aquela Corte, no mérito, considerou ilegal a incorporação de funções comissionadas após a edição da Lei 9.624/1998, mas, na modulação de efeitos daquele julgado, autorizou a continuidade, em determinadas condições, do pagamento de parcelas eventualmente incorporadas;
	d - dada a impossibilidade de alteração do ato de aposentadoria pelo TCU, a fim de efetuar a inclusão ou a exclusão de rubricas, a simples presença de parcela considerada ilegal torna impositivos o juízo desfavorável e a denegação de registro, sem que seja juridicamente viável o registro apenas das demais rubricas às quais não há críticas;
	e - como mencionado acima, não constitui contradição apta a permitir o acolhimento de embargos de declaração a mera divergência de posicionamento da deliberação embargada em relação a outros julgados do próprio TCU ou de outras Cortes, o que afasta a existência do alegado conflito com o Acórdão 2.076/2005.
	Desse modo, devem ser rejeitados os embargos, na forma da minuta de acórdão que submeto a este Colegiado.
	TCU, Sala das Sessões, em 17 de maio de 2022.
JORGE OLIVEIRA 
Relator